【裁判字號】    96,重上,571
【裁判日期】    970812
【裁判案由】    給付價金等
【裁判全文】
臺灣高等法院民事判決                 96年度重上字第571號
上  訴  人  乙  ○
            丙○○
共      同
訴訟代理人  林玫卿律師
上  訴  人  中國人壽保險股份有限公司
法定代理人  甲○○
訴訟代理人  楊金順律師
複  代理人  游朝義律師
訴訟代理人  戊○○
上  訴  人  丁○○○
                        地
訴訟代理人  林穆弘律師
上列當事人間請求給付價金等事件，兩造對於中華民國96年6月
29日臺灣臺北地方法院95年度重訴更一字第9號第一審判決各自
提起上訴，本院於97年7月29日言詞辯論終結，判決如下：
    主    文
原判決關於(一)駁回乙○、丙○○後開第二項之訴部分，及該部分
假執行之聲請；(二)命丁○○○給付新台幣壹仟柒佰肆拾貳萬元自
民國九十四年二月五日起至民國九十五年二月七日止按年息分之
五計算之利息，及該部分假執行之宣告；暨訴訟費用之裁判均廢
棄。
上開廢棄(一)部分，中國人壽保險股份有限公司、丁○○○應連帶
給付乙○或丙○○新台幣貳仟貳佰肆拾伍萬柒仟伍佰元自民國八
十九年十二月十一日起，新台幣玖佰貳拾萬肆仟元自民國九十年
七月三日起，新台幣玖佰玖拾肆萬伍仟元自民國九十一年七月三
十一日起，均至民國九十三年十二月二十一日止，按年息百分之
五計算之利息。
上開廢棄(二)部分，乙○、丙○○在第一審之訴及假執行之聲請均
駁回。
中國人壽保險股份有限公司之上訴與丁○○○其餘上訴駁回。
原判決主文第一項前段更正為：中國人壽保險股份有限公司、丁
○○○應連帶給付上訴人乙○「或」丙○○新台幣伍仟玖佰零貳
萬陸仟伍佰元。
第一、二審訴訟費用由中國人壽保險股份有限公司、丁○○○連
帶負擔。
本判決第二項所命給付部分，於乙○、丙○○為中國人壽保險股
份有限公司、丁○○○供擔保新台幣貳佰拾玖萬元後得假執行
；但中國人壽保險股份有限公司、丁○○○如以新台幣陸佰玖拾
萬元為乙○、丙○○供擔保後得免為假執行。
    事    實    及    理    由
一、程序方面：
    按未於準備程序主張之事項，除該事項不甚延滯訴訟者，於
    準備程序後行言詞辯論時，不得主張之。此規定於第二審程
    序準用之，民事訴訟法第276第1項第2款、第463條定有明文
    。又當事人不得提出新攻擊或防禦方法，但對於在第一審已
    提出之攻擊或防禦方法為補充者，不在此限，民事訴訟法第
    447條第1項第3款亦定有明文。查上訴人乙○、丙○○（下
    稱乙○2人）於民國（下同）97年7月29日言詞辯論時始主張
    為連帶債權關係（見本院卷第324頁），因係補充說明其原
    已主張兩人所有債權間之關係，對於訴訟進行不甚延滯，且
    係補充其在第一審已主張兩人一起購買房地之攻擊方法，依
    前開規定應予准許，先予說明。
二、乙○2人主張略以：89年11月21日，乙○2人與訴外人和恕建
    設股份有限公司（下稱和恕公司）簽訂房屋預定買賣契約書
    （下稱房屋買賣契約），以新台幣（下同）4690萬元購買該
    公司興建致和園大樓第6樓及地下室編號54、55、56號停車
    位（下合稱系爭房屋）。同時與和恕公司、上訴人中國人壽
    保險股份有限公司（下稱中國人壽）、丁○○○簽訂土地買
    賣契約書（下稱系爭契約），按系爭房屋與致和園大樓總面
    積比例購買所坐落臺北市○○區○○段四小段第9、9-2、10
    、10-1、13、14、15、15-1、16、16-1、16-2、17、17-1、
    17-2、18、18-1、18-2地號等17筆土地（下合稱系爭土地）
    ，價金為8710萬元，合計房地買賣總價為1億3400萬元。系
    爭契約第11條第4款及房屋買賣契約第20條第4款已將2份契
    約構成連帶關係，其中一份違約即視為另一份契約違約。乙
    ○2人已分期支付價款6401萬元（建物價金2240萬3500元，
    土地價金4160萬6500元）。然致和園大樓於92年8月1日經主
    管機關核發使用執照後，竟於同年月5日遭查封拍賣，和恕
    公司未能移轉所有權於乙○2人；而丁○○○名下9筆土地亦
    遭禁止處分及查封，無從移轉登記於乙○2人。乙○2人於93
    年11月23日催告和恕公司等人履約未果，遂在93年12月14日
    解除契約，和恕公司等人應償還房地價金及違約金共9081萬
    元。爰依價金返還請求權、違約金請求權，一部請求中國人
    壽與丁○○○給付5902萬6500元（其中4160萬6500元為價金
    ，另1742萬元為違約金）。於原審聲明：丁○○○、中國人
    壽應連帶給付乙○2人5902萬6500元，及其中2245萬7500元
    自89年12月11日起，其中920萬4000 元自90年7月3日起，其
    中994萬5000元自91年7月31日起，其中1742萬元自94年2月5
    日起，均至清償日止，按年息5%計算之利息（原審判命丁○
    ○○、中國人壽應連帶給付乙○2人5902萬6500元，及其中
    4160萬6500元自93年12月22日起，另1742萬元自94年2月5日
    起，均至清償日止，按年息5%計算之利息。駁回乙○2人其
    餘請求。兩造各就敗訴部分提起上訴）。並上訴聲明：(一)原
    判決不利於乙○2人部分廢棄。(二)上開廢棄部分，丁○○○
    、中國人壽應連帶給付乙○2人2245 萬7500元自89年12月11
    日起，920萬4000元自90年7月3日起，994萬5000元自91年7
    月31日起，均至93年12月21日止，按年息百分之五計算之利
    息。及答辯聲明：中國人壽及丁○○○之上訴均駁回。
三、上訴人中國人壽、丁○○○則以：系爭契約與房屋買賣契約
    僅為契約聯立關係，並非連帶關係。和恕公司未履行房屋買
    賣契約，不致於造成中國人壽、丁○○○違約。系爭契約出
    賣人義務並非連帶或不可分，和恕公司、中國人壽與丁○○
    ○各自負擔相關給付土地義務，毋須就全部土地負給付義務
    ；縱使應與和恕公司應負連帶責任，僅需返還土地部分價金
    。乙○2人迄未證明其損害，系爭契約以土地售價百分之二
    十計算違約金顯屬過高，違約金不應計息等語。中國人壽另
    稱願履行該公司給付土地義務，況乙○2人須履行貸款手續
    等義務始可請求移轉土地等語。丁○○○另辯以系爭土地雖
    遭禁止處分，然丁○○○已獲行政訴訟勝訴判決，並非給付
    不能等語置辯。中國人壽上訴聲明：(一)原判決關於不利於中
    國人壽部分廢棄。(二)上開廢棄部分，乙○、丙○○第一審之
    訴及假執行之聲請均駁回。丁○○○則上訴聲明：(一)原判決
    關於不利於丁○○○部分廢棄。(二)上開廢棄部分，乙○、丙
    ○○第一審之訴及假執行之聲請均駁回。中國人壽與丁○○
    ○均答辯聲明：乙○2人之上訴駁回。並均陳明：如受不利
    判決，願供擔保請准宣告免為假執行。
四、兩造不爭執事實：
  (一)89年11月21日，乙○2人與和恕公司簽訂房屋買賣契約，以
    4690萬元購買致和園大樓之系爭房屋，同時與和恕公司、中
    國人壽、丁○○○簽訂系爭契約，按系爭房屋與致和園大樓
    總面積比例購買建物基地即系爭土地應有部分，價金為8710
    萬元，合計房地總價為1億3400萬元。乙○2人依系爭契約於
    89年12月11日支付價金2245萬7500元，90年7月3日支付920
    萬4000元，91年7月31日支付994萬5000元，合計已支付系爭
    契約價金4160萬6500元。此外，乙○2人並支付建物價金
    2240萬3500元，合計已支付房地價款6401萬元。
  (二)房屋買賣契約第13條第1款約定：「房屋產權之移轉，應於
    使用執照核發後6個月內辦理所有權移轉登記。…」，系爭
    契約第6條第1款亦約定「土地產權之移轉應於使用執照核發
    後6個月內辦理所有權移轉登記。…」。系爭契約第11條第2
    款約定「本契約土地乙方（指和恕公司、中國人壽與丁○○
    ○）保證產權清楚，絕無一地數賣或佔用他人土地。訂約後
    發覺該土地產權有上述糾紛致影響甲方權益時，甲方（指乙
    ○2人）得定相當期限催告乙方解決，倘逾期乙方仍不解決
    時，甲方得解除本契約…」，同條第4款約定「…本契約與
    該房屋預定買賣契約具有連帶不可分關係，任何一方如對本
    契約或該房屋預定買賣契約書有構成違約時，視為兩契約全
    部違約。對於兩契約之一為解除、終止時，其效力均及於兩
    契約全部」。第12條第2、3款約定：「乙方違反第11條第2
    款約定者，甲方得解除本契約。解約時乙方除應將甲方已繳
    之土地價款及遲延利息全部退還甲方外，並應同時賠償土地
    總價款百分之20之違約金予甲方，但該應賠償之金額超過已
    繳價款者，則以甲方已繳價款為限。」、「甲、乙之一方違
    約時，他方當事人除依前2款之一為請求外，不得另行請求
    損害賠償。」。
  (三)致和園大樓於92年8月1日經台北市政府工務局核發使用執照
    ，嗣於92年8月5日遭台灣台北地方法院92年度執全字第1990
    號執行事件查封，現由該院93年度執字第3637號執行事件拍
    賣。系爭土地中丁○○○所有台北市○○區○○段四小段第
    10、10-1、13、14、15、15-1、16、16-1、16-2等9筆土地
    （下稱丁○○○土地），自92年4月23日至93年6月23日，陸
    續為財政部臺北市國稅局及中正稽徵所囑託禁止處分、法務
    部行政執行署囑託查封登記。系爭土地之台北市○○區○○
    段四小段第17、17-1、17-2地號等3筆土地係中國人壽所有
    ，並無查封等情事發生。
  (四)乙○2人於93年11月23日與同年12月1日，兩度催告和恕公司
    、中國人壽與丁○○○於7日內履約，同年12月14日發函解
    除系爭契約與房屋買賣契約，並催請其在7日內償還價金及
    違約金。
五、本件爭點為：(一)乙○2人得否解除系爭契約及房屋買賣契約
    ？(二)如乙○2人得解除契約，中國人壽、丁○○○應返還價
    金數額為何？違約金是否過高？茲就兩造論點分述如下。
六、乙○2人主張系爭契約及房屋買賣契約具有連帶不可分關係
    ，系爭房屋與丁○○○土地既遭查封致給付不能，乙○2人
    自得解除契約等語。中國人壽及丁○○○則認系爭契約與房
    屋買賣契約僅屬契約聯立，縱使和恕公司就房屋買賣契約發
    生違約，乙○2人仍不得以此為由解除系爭契約；中國人壽
    且辯稱願移轉名下土地，乙○2人應先履行貸款各項手續始
    可請求賣方移轉登記；丁○○○另辯稱名下土地並非給付不
    能，已獲行政訴訟勝訴判決云云。經查：
  (一)按解釋意思表示，應探求當事人之真意，不得拘泥於所用之
    辭句，民法第98條定有明文。又解釋當事人所立書據之真意
    ，以當時之事實及其他一切證據資料為其判斷之標準，不能
    拘泥字面或截取書據中一二語，任意推解致失真意（最高法
    院19年上字第28號判例意旨可稽）。乙○2人固就房屋與基
    地分別簽訂買賣契約，房屋由和恕公司負責，基地則由和恕
    公司、中國人壽與丁○○○提供；然締約目的係使乙○2人
    取得系爭房屋與基地應有部分，如乙○2人僅取得部分土地
    所有權，將不能達到上開契約本旨。此由兩造所不爭執之系
    爭契約第11條第4款約定「…本契約與該房屋預定買賣契約
    具有連帶不可分關係，任何一方如對本契約或該房屋預定買
    賣契約書有構成違約時，視為兩契約全部違約。對於兩契約
    之一為解除、終止時，其效力均及於兩契約全部」等語（見
    原審支付命令卷第31頁）即可明瞭；而房屋買賣契約第20
    條第4款亦有相似規定（見該卷第17頁），足見系爭契約與
    房屋買賣契約內容雖有別，但是違約事由則具有共通性質，
    其中一份契約不能履行時，視為二份契約均違約。從而乙○
    2人認房屋買賣契約違約視同系爭契約亦違約一節，洵堪採
    信。中國人壽與丁○○○辯稱系爭契約與房屋買賣契約純為
    契約聯立，尚非可取。
  (二)查房屋買賣契約第13條第1款約定「和恕公司本應於使用執
    照核發後6個月內辦理所有權移轉登記。…」、第20條第1款
    約定「本契約房屋若乙方與工程承攬人發生財務糾紛，乙方
    應於產權移轉登記前解決；乙方倘逾前述期限並經甲方定相
    當期限催告仍不解決，甲方得解除本契約…」等語（見原審
    支付命令卷第11、17頁），惟致和園大樓於92年8月1日獲核
    發使用執照後，於92年8月5日即遭台灣台北地方法院92年度
    執全字第1990號執行事件查封，現由該院93年度執字第3637
    號執行拍賣（見同卷第36至39頁土地謄本與拍賣公告）；嗣
    乙○2人於93年11月23日與同年12月1日兩度催告和恕公司7
    日內履約（見同卷第58至66頁存證信函），但未獲解決，均
    為兩造所不爭，已如前述，應認和恕公司就房屋買賣契約違
    約，並依系爭契約第11條第4款約定，視為和恕公司、中國
    人壽與丁○○○就系爭契約亦發生違約事由。則乙○2人再
    於93年12月14日發函解除系爭契約與房屋買賣契約（見原審
    支付命令卷第67至69頁），自屬有據。
  (三)次按不動產遭執行查封，在法院撤銷查封前，係處於給付不
    能狀態（最高法院70年度第18次民事庭會議決議(二)意旨可稽
    ）。於眾地主與他人合建大廈時，就地主而言，既以提供完
    整之大廈建築基地為其債務本旨，即係以不可分之給付為契
    約之標的，惟各債務人僅就自己負擔之部分，負履行之義務
    ，並非得由債務人中一人，單獨為全部之給付；與不可分債
    務，固有不同，核其性質係屬協同債務。其多數債務人應分
    別就其分擔之給付協同履行，全部給付始克完成（最高法院
    72年度台上字第2915號、74年度台上字第2316號判決意旨參
    照）。系爭契約既以和恕公司、中國人壽、丁○○○為出賣
    人，自須全體出賣人分別履行土地移轉義務，全部給付義務
    始完成履行，應無疑義。又系爭契約第11條第2款約定：「
    本契約土地乙方保證產權清楚，絕無一地數賣或佔用他人土
    地。訂約後發覺該土地產權有上述糾紛致影響甲方權益時，
    甲方得定相當期限催告乙方解決，倘逾期乙方仍不解決時，
    甲方得解除本契約…」等語（見原審支付命令卷第30頁），
    而丁○○○土地自92年4月23日至93年6月23日，陸續遭禁止
    處分與查封登記（見原審支付命令卷第40至57頁土地登記簿
    謄本），復為兩造所不爭，是丁○○○顯然未能履行前述「
    產權清楚」義務。則乙○2人據此於93年11月23日與同年12
    月1日催告7日內履約（見同卷第58至63頁存證信函），即屬
    有據，茲丁○○○土地禁止處分與查封登記並未除去，應認
    和恕公司、中國人壽與丁○○○已無從完成全部給付，嗣乙
    ○2人於93年12月14日發函解約（見原審支付命令卷第67至
    69 頁）已發生解約效力。丁○○○雖辯稱並無給付不能情
    事云云，然上開產權糾葛既未處理完竣，所辯即非可信。
  (四)中國人壽雖願將名下土地移轉，且辯稱乙○2人在履行貸款
    手續、繳納規費並交付本票義務前，尚不得請求移轉土地云
    云。然系爭契約既具協同履行性質，縱中國人壽移轉名下土
    地，仍無法補足他人未協同履行部分，故無足取。再者，系
    爭契約第6條第3款第2目固約定甲方應於土地產數移轉登記
    前先為履行提出辦理產數登記及貸款有關文件，辦理各項貸
    款手續，預繳各項稅費，預立各項取款或委託撰付文件，並
    開立未到期期款及與原預定貸款同額之禁止背書轉讓本票予
    乙方等文字（見原審支付命令卷第27頁）；然同條第5款亦
    載明甲方應在接獲乙方土地登記專業代理人通知後，依指定
    期限內備妥所證件、辦理手續及繳付費用等文句（見同頁）
    ，而中國人壽迄未證明其土地登記代理人已為上開通知，是
    乙○2人此部分義務履行期限並未屆至，中國人壽所為同時
    履行抗辯即非可取。
七、乙○2人主張其於93年12月14日發函解除系爭契約與房屋買
    賣契約，中國人壽與丁○○○應連帶償付房地價金及違約金
    ，茲一部訴求其中價金4160萬6500元與違約金1742萬元等語
    。中國人壽與丁○○○辯稱只須就系爭土地價金按比例返還
    ，無庸就房屋買賣契約價金與違約金負責，又系爭契約所定
    違約金過高，不應另計利息云云。經查：
  (一)按數人依法律或法律行為，有同一債權，而各得向債務人為
    全部給付之請求者，為連帶債權，民法第283條定有明文。
    乙○2人於本院97年7月9日言詞辯論期日主張返還價金及違
    約金給付屬於連帶債權（見本院卷第324頁），中國人壽與
    丁○○○並無異議，揆之本件乙○2人共同購買系爭土地而
    訴請金錢賠償，其債權雖有多數，但其間有連帶關係，應認
    乙○2人主張為可採。
  (二)再按數人負同一債務，明示對於債權人各負全部給付之責任
    者，為連帶債務，民法第272條第1項定有明文。乙○2人固
    主張中國人壽與丁○○○應併就房屋買賣契約之價金及違約
    金負清償責任云云；惟系爭契約第11條第4款僅約定：「…
    本契約與該房屋預定買賣契約具有連帶不可分關係，任何一
    方如對本契約或該房屋預定買賣契約書有構成違約時，視為
    兩契約全部違約。對於兩契約之一為解除、終止時，其效力
    均及於兩契約全部」等語，已如前述，是系爭契約雖與房屋
    買賣契約於違約事由具共通性質，然兩造並未約定就系爭契
    約與房屋買賣契約之返還價金等義務亦負連帶清償責任。中
    國人壽與丁○○○既非房屋買賣契約當事人，則乙○2人主
    張其等就房屋買賣契約價金及違約金亦應負連帶清償責任，
    即非可取。另一方面，該條款既約定全體出賣人於此時均負
    違約責任，已明示出賣人關於返還土地價金與給付違約金負
    連帶責任意旨，故中國人壽與丁○○○就系爭契約價金4160
    萬6500元及違約金1742萬元（87,100,000*20%=17,420, 000
    ）應負連帶清償責任。中國人壽與丁○○○辯稱僅須就分得
    價金負返還責任，尚非可採。
  (三)次按約定之違約金額過高者，法院得減至相當之數額，亦為
    民法第252條所明定。關於損害賠償之額數，在當事人間雖
    不妨於事前預為約定，而其所約定之額數，如果與實際損害
    顯相懸殊者，法院自得以當事人實際上所受損失為標準，酌
    予核減（最高法院19年上字第1554號判例意旨可稽）；至於
    相當之數額，即須依一般客觀事實，社會經濟狀況及當事人
    所受損害情形，以為斟酌之標準（79年台上字第1915號判例
    意旨可稽）。經查，系爭契約第12條第2、3款約定：「乙方
    違反第11條第2款約定者，甲方得解除本契約。解約時乙方
    除應將甲方已繳之土地價款及遲延利息全部退還甲方外，並
    應同時賠償土地總價款百分之二十之違約金予甲方，但該應
    賠償之金額超過已繳價款者，則以甲方已繳價款為限。」、
    「甲、乙之一方違約時，他方當事人除依前2款之一為請求
    外，不得另行請求損害賠償。」等文句（見原審支付命令卷
    第31頁），足見其為損害賠償預定性質；本院考量上情，並
    斟酌系爭契約第12條第1款對乙○2人違約金採同一標準、系
    爭契約總價8710萬元、乙○2人已付價金4610萬元、所請求
    違約金僅1742萬元、系爭土地位於台北市○○地段之仁愛路
    ，價值不斐且具有發展潛力，然出賣人拖延多年仍未履約，
    致乙○2人損害持續增加等情，認前開違約金約定尚屬適當
    ，中國人壽與丁○○○空言違約金應酌減，尚非可取。
  (四)再按契約解除時，受領之給付為金錢者，應附加自受領時起
    之利息償還之；應付利息之債務，其利率未經約定，亦無法
    律可據者，週年利率為百分之五，民法第259條第2款、第
    203條分別定有明文。乙○2人就土地部分於89年12月11日支
    付2245萬7500元，90年7月3日支付920萬4000元，91年7月31
    日支付994萬5000元，合計4160萬6500元（22,457,500+9,
    204,000+9,945,000=41,606, 500），此為兩造所不爭，則
    乙○2人解除系爭契約後，自得請求自上開各筆款項給付之
    日起至清償日止，按年息百分之五計算之利息。中國人壽、
    丁○○○此部分否認不足採信。
  (五)末按給付無確定期限者，債務人於債權人得請求給付時，經
    其催告而未為給付，自受催告時起，負遲延責任，其經督促
    程序送達支付命令，與催告有同一之效力；遲延之債務，以
    支付金錢為標的者，債權人得請求依法定利率計算之遲延利
    息，民法第229條第2項、第233條第1項前段分別定有明文。
    乙○2人以台灣台北地方法院94年度促字第2541號支付命令
    請求前開違約金，於94年2月4日送達於中國人壽，有送達回
    證在卷可考（見原審支付命令卷第74頁），然旅居日本之丁
    ○○○則於95年2月7日始收受台灣台北地方法院94年度重訴
    字第408號判決而提起上訴，亦有送達證書在卷可稽（見該
    卷第196頁），是1742萬元違約金對中國人壽與丁○○○應
    分別自94年2月5日、95年2月8日起計息；乙○2人主張就丁
    ○○○部分亦自95年2月5日計息，尚非可取。最高法院62年
    1394判決固謂違約金如為損害賠償約定性質，視為就因遲延
    所生之損害，業已依契約預定其賠償，不得更請求遲延利息
    賠償損害云云。惟上開案例係按期間連續計算違約金，故就
    違約金不宜另為計息，尚與本件違約金係定額給付類型有別
    ，中國人壽與丁○○○據此辯稱本件違約金不得請求利息，
    即非可採。
八、綜上所述，乙○2人本於連帶債權地位，依解除契約返還請
    求權、違約金請求權，訴請中國人壽、丁○○○連帶給付乙
    ○或丙○○5902萬6500元，及其中2245萬7500元自89年12月
    11日起，其中920萬4000元自90年7月3日起，其中994萬5000
    元自91年7月31日起，其餘1742萬元就中國人壽自94年2月5
    日起、就丁○○○自95年2月8日起，均至清償日止，按年息
    百分之五計算之利息，為有理由，應予准許；逾此所為請求
    ，為無理由，應予駁回。原審駁回乙○或丙○○請求中國人
    壽、丁○○○連帶給付其中2245萬7500元自89年12月11日起
    、920萬4000元自90年7月3日起、994萬5000元自91年7月31
    日起，均至93年12月21日止，按年息百分之五計算之利息；
    及判命丁○○○給付1742萬元自94年2月5日至95年2月7日止
    按年息百分之五計算之利息部分，尚有違誤，乙○2人及丁
    ○○○此部分上訴為有理由，應由本院廢棄改判如主文第2
    、3項所示。又乙○2人為連帶債權人，則原判決記載給付乙
    ○2人前開本息，尚有未洽，應予更正如主文第5項。上開應
    准許部分，原審判命中國人壽、丁○○○如數給付，並依兩
    造聲請為准免假執行之宣告，核無違誤，中國人壽之上訴及
    丁○○○其餘上訴意旨就此部分指摘原判決不當，求予廢棄
    改判，為無理由，均應駁回。
九、本件為判決基礎之事證已明，兩造其餘主張、陳述及所提證
    據，經審酌後，認均與本件結論無礙，不再一一論列，併予
    敘明。
十、據上論結，本件乙○2人上訴為有理由，中國人壽上訴為無
    理由，丁○○○上訴為一部有理由、一部無理由，因廢棄改
    判僅為部分利息，仍由中國人壽、丁○○○負擔訴訟費用，
    依民事訴訟法第450條、第449條第1項、第79條前段、第85
    條第2項前段，判決如主文。
中    華    民    國    97    年    8     月    12    日
                    民事第十三庭
                        審判長法  官  黃嘉烈
                              法  官  楊絮雲
                              法  官  吳燁山
正本係照原本作成。
如不服本判決，應於收受送達後20日內向本院提出上訴書狀，其
未表明上訴理由者，應於提出上訴後20日內向本院補提理由書狀
（均須按他造當事人之人數附繕本）上訴時應提出委任律師或具
有律師資格之人之委任狀；委任有律師資格者，另應附具律師資
格證書及釋明委任人與受任人有民事訴訟法第466條之1第1項但
書或第2項（詳附註）所定關係之釋明文書影本。
中    華    民    國    97    年    8     月    13    日
                              書記官  于  誠
附註：
民事訴訟法第466條之1（第1項、第2項）：
對於第二審判決上訴，上訴人應委任律師為訴訟代理人。但上訴
人或其他法定代理人具有律師資格者，不在此限。
上訴人之配偶、三親等內之血親、二親等內之姻親，或上訴人為
法人、中央或地方機關時，其所屬專任人員具有律師資格並經法
院認為適當者，亦得為第三審訴訟代理人。


司法院資訊處製作；財團法人民間司法改革基金會備份。
